【裁判字號】    96,上,507
【裁判日期】    970212
【裁判案由】    確認債權存在
【裁判全文】
臺灣高等法院民事判決                   96年度上字第507號
    上  訴  人  甲○○
    訴訟代理人  陳明宗律師
    被 上 訴人  丙○○
                己  ○
                丁○○
    上二人共同
    訴訟代理人  王永森律師
上列當事人間確認債權存在事件，上訴人對於中華民國96年2月
15日臺灣士林地方法院95年度訴字第780號第一審判決提起上訴
，並為訴之追加，經本院於97年1月22日言詞辯論終結，茲判決
如下：
    主      文
上訴及追加之訴均駁回。
第二審及追加之訴訴訟費用由上訴人負擔。
    事      實
甲、上訴人方面：
壹、聲明：
一、原判決廢棄。
二、先備位聲明均為：確認被上訴人丙○○與被上訴人己○、丁
    ○○間有新台幣（下同）350萬元之債權存在。
貳、陳述：除與原判決記載相同者外，補稱略以：
一、被上訴人己○、丁○○（下稱己○等2人）以其所有坐落臺
    北縣淡水鎮○○○段第110-1、110-2、110-4、130、136、
    136-1號土地所有權應有部分（下稱系爭土地），於民國80
    年2 月16日與上訴人簽立房屋合建契約書（下稱系爭合建契
    約），但尚未興建之始，己○等2人即將系爭土地借名登記
    移轉於訴外人胡秀琴，因其等為土地所有權人，上訴人無權
    反對，僅得與胡秀琴另簽立條件相同之合建契約，而為與胡
    秀琴換約，又應己○等2人要求解除系爭合建契約。且為免
    胡秀琴日後拒不配合補償被上訴人丙○○，雙方所簽立契約
    第1條明確約定與系爭合建契約相同，故無免除己○等2人應
    補償丙○○之義務。
二、丙○○確有排除系爭土地地上物占有人及使地上物使用權人
    遷離，業已履行系爭合建契約約定義務，原判決遽以照片無
    日期，無從認定與系爭土地有關，即屬率斷。
三、丙○○已將系爭土地地上物處理完畢，己○等2人未依系爭
    合建契約給付丙○○系爭土地25％，卻將系爭土地所有權讓
    與胡秀琴，並輾轉移轉於鼎軒公司所有，則己○等2人顯然
    已屬給付不能，依民法第226條之規定，應負損害賠償之責
    ，依系爭土地現值計算，則丙○○對己○等2人至少有350
    萬元之損害賠償債權存在。
四、己○因須繳納土地增值稅，向上訴人借款400多萬元，由上
    訴人代墊一半稅金，己○為避免被假扣押，將系爭土地所有
    權移轉登記予與有姻親關係之胡秀琴，後因胡秀琴與其丈夫
    離婚，又將系爭土地所有權移轉於盧敏輝等3人，實無所謂
    胡秀琴認賠或要求盧家買回之情。
五、胡秀琴於87年將系爭土地移轉於被上訴人之子即訴外人盧敏
    輝、戊○○、盧錫欽（下稱盧敏輝等3人）時，系爭土地上
    權利義務亦由盧敏輝等3人概括承受，而盧敏輝等3人將系爭
    土地出售於訴外人鼎軒建設股份有限公司（下稱鼎軒公司）
    時，胡秀琴、盧敏輝等3人依約將對上訴人負債務不履行之
    損害賠償責任，己○等2人亦對丙○○負債務不履行之損害
    賠償責任，其等遂與上訴人商議配合處理，己○等2人同意
    將丙○○應得部分作價350萬元，並因知悉上訴人對丙○○
    有債權存在，同意將該款項付予上訴人，但為恐丙○○日後
    主張權利，遂請上訴人以訴請求，以免爭議，上訴人就此部
    分因此追加提起先位之訴。
、證據：援用原審所提之證物，並聲請傳訊證人辛○○、乙○
    ○、庚○○、林文仁、謝邱雪
乙、被上訴人方面：
壹、被上訴人丙○○部分：
    被上訴人丙○○未於準備期日或言詞辯論期日到場陳述或提
    出書狀作何聲明及陳述。
貳：被上訴人己○等2人部分：
一、聲明：上訴及追加之訴均駁回。
二、陳述：除與原判決記載相同者外，補稱略以：
（一）本件相關之簽約及解約，均經雙方合意且清楚記載於合約
      及附屬文件。己○等2人將系爭土地所有權移轉與胡秀琴
      時，上訴人即與其等解除系爭合建契約，另與胡秀琴簽訂
      合建契約，由胡秀琴承擔所有責任及履行，己○等2人並
      退回所收之訂金，己○等2人已無任何責任。
（二）系爭土地所有權移轉登記並非借名登記。且上訴人於原審
      並未主張借名登記，核屬新攻擊防禦方法，亦有違民事訴
      訟法第447條之規定。
（三）胡秀琴又將系爭土地所有權移轉登記盧敏輝等3人，盧敏
      輝等3人復與上訴人簽訂房屋合建解除契約書，就胡秀琴
      之合約無條件解除，至於保證金之返還係該等雙方解約條
      件，亦已全數退還，與己○等2人無關。
三、證據：援用原審提出之證據，並聲請訊問證人戊○○。
    理      由
壹、程序方面：
一、被上訴人丙○○經合法通知無正當理由未到庭，核無民事訴
    訟法第386條各款所列情形，爰依上訴人之聲請由其一造辯
    論而為判決。
二、按在第二審為訴之變更或追加，非經他造同意，不得為之，
    但請求之基礎事實同一者，不在此限，此觀民事訴訟法第
    446條第1項、第255條第1項第2款規定自明。上訴人主張己
    ○等2人未依合約給付25％基地面積作為補償，嗣將系爭土
    地所有權讓與訴外人胡秀琴，並輾轉移轉於鼎軒公司所有，
    則己○等2人顯然已屬給付不能，依民法第226條之規定，應
    負損害賠償之責，依系爭土地現值計算，則丙○○對己○等
    2人至少有350萬元之損害賠償債權存在，於本院則提出先備
    位聲明，先位主張己○等2人將系爭土地所有權讓與訴外人
    胡秀琴，盧敏輝等3人時，同意就應給付丙○○上開土地部
    分作價350萬元而為給付，故請求確認被上訴人間有350萬元
    債權存在，備位主張如認上開債權無法證明，己○等2人亦
    因給付不能應賠償丙○○350萬元，請求確認被上訴人系爭
    損害賠償債權存在，其備位聲明為原來之訴，先位聲明則屬
    訴之追加，因其主張之基礎事實相同，被上訴人雖表示不同
    意，揆諸上揭規定，所為追加應予准許。
貳、實體方面：
一、上訴人主張：其與己○等2人簽立系爭合建契約，己○等2人
    則委託丙○○處理地上物，約定由己○等2人提供系爭土地
    基地面積25％與丙○○作為處理地上物之補償，丙○○已依
    約完成清理義務，然因己○等2人將系爭土地移轉予訴外人
    胡秀琴，復輾轉移轉於鼎軒公司所有，己○等2人乃同意將
    丙○○應得土地部分作價350萬元給付之，退步言，縱認己
    ○等2人未同意給付350萬元，因上開補償已屬給付不能，依
    民法第226條之規定，己○等2人應負損害賠償之責，依系爭
    土地現值計算，則丙○○對己○等2人至少有350萬元之損害
    賠償債權存在，然上訴人持對於丙○○確定判決聲請就丙○
    ○對己○等2人之債權強制執行時，遭己○等2人聲明異議等
    情，爰先位請求確認丙○○對己○等2人有上開作價350萬元
    債權存在，備位請求確認丙○○對己○等2人有損害賠償債
    權350萬元存在。
二、己○等二人則以：系爭合建契約已經解除，有關丙○○部分
    之附隨條件亦不存在，其等已無補償義務，自不負損害賠償
    責任，且其等於系爭土地所有權移轉時未曾同意將土地25％
    作價以350萬元給付丙○○等語答辯。
三、兩造不爭執事項：
（一）上訴人持臺灣板橋地方法院94年度訴字第1612號確定判決
      為執行名義，向臺灣士林地方法院聲請對債務人丙○○之
      財產強制執行（受理案號95年度執字第9157號），法院先
      後核發95年4月19日士院鎮95執祥字第9157號、95年5月29
      日士院鎮95執祥字第9157號執行命令，分別扣押丙○○對
      己○等2人之債權，己○等2人分別於法定期間內，各自具
      狀對上開扣押命令聲明異議。
（二）上訴人與己○等2人於80年2月26日簽定系爭合建契約，由
      己○等2人提供系爭土地，上訴人則負責興建鋼筋混凝土
      結構、地上16層、地下2層之集合住宅。系爭合建契約第1
      條後段另載有「甲方（己○等2人）隨本約成立之後應提
      供本基地面積百分之貳拾伍土地予丙○○先生作為處理本
      基地地上物之補償。但土地產權移轉與乙方（上訴人）同
      時辦理過戶」之內容，並蓋有兩造之印文。
（三）系爭合建契約簽定後，因故未實際進行合建事宜，上訴人
      及己○等2人已於81年12月3日合意解除系爭合建契約，己
      ○等2人並將系爭契約之保證金470,000元返還上訴人，同
      日由上訴人與胡秀琴就相同標的另行簽定房屋合建契約書
      ，簽約當時丙○○在場。契約內容除保證金條款有部分差
      異外，其他條款內容與系爭合建契約大致相同，其中第1
      條後段記載之文字內容均相同。
（四）胡秀琴復將系爭土地移轉予盧敏輝等3人，盧敏輝3人另與
      上訴人於94年6月22日就上訴人與胡秀琴間合建契約簽訂
      房屋合建解除契約書。
四、查上訴人持臺灣板橋地方法院94年度訴字第1612號命丙○○
    給付350萬元及遲延利息之確定判決為執行名義聲請對債務
    人丙○○之財產強制執行（受理案號95年度執字第9157 號
    ），經執行法院分別扣押丙○○對己○等2人之債權，己○
    等2人分別於法定期間內，各自具狀對上開扣押命令聲明異
    議等情，為上訴人與己○等2人所不爭執，己○等2人否認本
    案債權存在，上訴人即有起訴確認之必要，合先敘明。
五、上訴人主張其與己○等人所簽系爭合建契約書第1條後段規
    定甲方（即己○等人）隨本約成立之後應提供本基地（即系
    爭土地）面積25％予丙○○先生作為處理本基地地上物之補
    償，有系爭合建契約書可稽，並為己○等2人所不爭執，堪
    信為真實。上訴人先位主張己○等2人嗣將系爭土地借名登
    記於予訴外人胡秀琴，因其等為土地所有權人，上訴人應己
    ○等2人要求解除系爭合建契約，與胡秀琴另簽立條件相同
    之合建契約，並無免除己○等2人應補償丙○○之義務，己
    ○等2人嗣已同意將丙○○應得部分作價350萬元給付之，然
    為被上訴人否認之，是本件先位主張部分，首應審酌者事項
    厥為：（一）丙○○得否依據系爭合建契約對己○等2人主
    張相關土地之權利？（二）己○等2人嗣後是否曾同意給付
    丙○○350萬元？經查：
（一）丙○○得否依據系爭合建契約對己○等2人主張相關土地
      之權利？
    查上訴人主張其雖與己○等2人解除系爭合建契約，然未免
    除己○等2人應補償丙○○之契約義務，己○等2人則辯稱：
    其與上訴人間合意解除系爭合建契約，丙○○部分亦屬該契
    約之附屬約定，已一併解除，故無補償義務等語，查其等雙
    方固於80年2月26日簽定系爭合建契約，由己○等2人提供系
    爭土地，上訴人則負責興造建物，其中第1條後段另載有「
    甲方隨本約成立之後應提供本基地面積百分之貳拾伍土地予
    丙○○先生作為處理本基地地上物之補償。但土地產權移轉
    與乙方同時辦理過戶」之內容，並蓋有兩造之印文，然因己
    ○等2人將系爭土地讓與第三人胡秀琴，上訴人與己○等2人
    乃於81年12月3日合意解除系爭合建契約，同日，上訴人復
    與胡秀琴就同一標的另行簽定房屋合建契約書，契約內容除
    保證金條款有部分差異外，其他條款內容大致相同，其中第
    1條後段有關補償丙○○部分與系爭合建契約第1條後段記載
    之文字內容均相同，胡秀琴同日亦簽立同意書，同意有關己
    ○等2人與甲○○先生訂立房屋合建契約書其所有約定事項
    ，其本人無條件擔負責任及履行全數事項（本院卷第41 頁
    ），己○等2人並將系爭合建契約之保證金470,000元返還上
    訴人等情，為兩造所不爭執，則依其契約及同意書之文義所
    示，應係以胡秀琴成為合建契約當事人，另立新約，由其負
    擔契約所生相關權利義務，且姑不論丙○○部分究是否為系
    爭合建契約之附屬部分，據證人戊○○證稱：胡秀琴之契約
    包括丙○○部分，簽約當時丙○○在場，契約內容同前等情
    ，復為兩造所不爭執，則以其等解約、返還保證金及另訂契
    約而言，倘兩造就丙○○部分另有保留，理應有所記載，而
    非反由胡秀琴於立約之外，更撰寫同意書強調負擔系爭合建
    契約之所有責任，何況，當時系爭土地所有權既移轉於胡秀
    琴，己○等2人亦無從履行補償土地之責，丙○○於該新約
    簽定時在場，顯然丙○○應係同意上訴人與己○等2人解約
    ，另與胡秀琴訂約，其個人權利義務部分亦由系爭所有權受
    讓人胡秀琴承受，而己○等2人則自系爭合建契約解除後，
    已不負契約之相關權利義務。何況依上訴人所言，係因己○
    等2人將系爭土地移轉於予訴外人胡秀琴，其無權反對，僅
    得與胡秀琴另立簽立條件相同之合建契約，而為避免權利義
    務關係複雜不清，同時終止系爭合建契約，又為免胡秀琴日
    後拒不配合補償丙○○，與胡秀琴所簽立契約第1條明確規
    定與系爭合建契約相同，更足徵兩造為使契約權利義務單純
    明確，解除系爭合建契約，與新地主另訂契約，並補償丙○
    ○，則上訴人所稱並無免除己○等2人應補償丙○○之義務
    云云，上訴人所言己○等2人仍負有補償丙○○之契約義務
    ，尚屬無據。
（二）己○等2人嗣後是否曾同意給付丙○○350萬元？
    上訴人另主張胡秀琴於87年將系爭土地移轉於盧敏輝等3人
    時，系爭土地上權利義務亦由盧敏輝等3人概括承受，而盧
    敏輝等3人將系爭土地出售於鼎軒公司時，己○等2人、胡秀
    琴、盧敏輝等3人遂與上訴人商議配合處理，己○等2人同意
    將丙○○應得部分作價350萬元云云，查證人庚○○於本院
    證稱：己○等2人尚未將系爭土地登記給別人時，大家都知
    道其2人要給丙○○補償之事，但其未當場聽見，後來土地
    移轉胡秀琴或盧敏輝並不清楚，胡秀琴或盧敏輝等人有無與
    丙○○約定，亦不清楚，己○等2人於系爭土地移轉後有提
    到要給丙○○補償，因為從古早就這樣講，幾年前，其去過
    己○家，己○表示叫甲○○去法院告，告贏就給他，但錢會
    提存在法院等語（本院卷第54頁正、背面），核證人既非當
    場聽到己○等2人表示要補償，對於土地移轉情形及土地受
    讓人與丙○○間約定亦不清楚，僅謂從很早就這樣說，已難
    認定己○等2人於土地移轉後仍同意補償，且據其聽見己○
    所言告贏才給，亦不足以認定己○等2人為同意給付之意。
    另證人乙○○僅係證稱80年4月間，己○、丙○○同來表示
    給予補貼要求拆屋，乃系爭合建契約解除之前，仍難證明系
    爭土地移轉時，己○等2人是否同意補償丙○○乙事。至證
    人辛○○雖證稱：土地移轉後，己○2人仍同意給付丙○○
    補償金，惟據其稱是因為胡秀琴同意承受己○等2人所答應
    條件，93年間其與庚○○去己○家，己○當面同意，但是要
    求要去訴訟，當時是按照市價，大家折衝以350萬元計算（
    本院卷第55、56頁）。惟參諸證人庚○○證稱其是在7、8年
    前到己○家，核與辛○○所言93年間尚有出入，且己○既要
    求以訴訟請求，即不足以認其同意給付350萬元，而胡秀琴
    同意承受己○等2人條件，亦不足以認定己○等2人仍同意補
    償，況證人辛○○受僱上訴人任顧問職，於原審曾任上訴人
    之訴訟代理人，與上訴人間自非彼尋常，所為證言亦恐有偏
    頗之虞。至己○等2人與胡秀琴間縱曾共同出具承諾書（本
    院卷第42頁），然觀其內容僅係就其等3人移轉之土地增值
    稅由上訴人墊付一半、建物規劃由上訴人處理及己○等2人
    與前任建商林贊泉間紛爭解決方式，並無論及補償丙○○問
    題，自難以此認定己○等2人曾為同意補償之意思表示。此
    外，證人即鼎軒公司人員林文仁、謝邱雪所言己○同意給丙
    ○○350萬元一節，則稱是聽上訴人所述，與盧家兄弟並未
    提到這件事等語（本院卷第85、86頁），故上訴人主張己○
    等2人於系爭土地所有權移轉時，曾同意補償丙○○乙節，
    尚難以證實之。則上訴人先位請求確認丙○○對己○等2人
    有其等同意之350萬元債權存在，即屬無理。
六、上訴人備位主張丙○○已將系爭土地地上物處理完畢，己○
    等2人未依系爭合建契約給付其系爭土地25％，卻將系爭土
    地所有權讓與胡秀琴，並輾轉移轉於鼎軒公司所有，已屬給
    付不能，依民法第226條之規定，應負損害賠償之責，依系
    爭土地現值計算，則丙○○對己○等2人至少有350萬元之損
    害賠償債權存在云云，亦為被上訴人否認之，查系爭合建契
    約既因解除，己○等2人就該契約連同丙○○間之權利義務
    均告消滅，丙○○已無依該契約請求補償之權利，業如上述
    ，則系爭土地嗣後縱不再為己○等2人所有，其等對丙○○
    既已無給付義務，自不負給付不能之損害賠償責任，故上訴
    人此部分主張亦無足採。
七、綜上所述，上訴人於本院追加先位之訴，請求確認丙○○對
    己○等2人依約定有相當土地作價350萬元債權存在，及其備
    位之原訴請求確認其等有給付不能之損害賠償債權350萬元
    存在，均無理由。其先位之訴既無理由，自應駁回，其備位
    之訴，原審所為上訴人敗訴判決，並無不當，上訴意旨指摘
    原判決此部分不當，求予廢棄改判，亦無理由。
八、本件法律關係已經明確，兩造其餘陳述，無礙本院判斷，爰
    不再一一論述，附此敘明。
九、據上論結，本件上訴及追加之訴均無理由。依民事訴訟法第
    463條、第385條第1項、第449條第1項、第78條，判決如主
    文。
中    華    民    國    97    年    2    月    12    日
                    民事第九庭
                        審判長法  官 黃熙嫣
                              法  官 林玲玉
                              法  官 陳玉完
正本係照原本作成。
如不服本判決，應於收受送達後20日內向本院提出上訴書狀，其
未表明上訴理由者，應於提出上訴後20日內向本院補提理由書狀
（均須按他造當事人之人數附繕本）上訴時應提出委任律師或具
有律師資格之人之委任狀；委任有律師資格者，另應附具律師資
格證書及釋明委任人與受任人有民事訴訟法第466條之1第1項但
書或第2項（詳附註）所定關係之釋明文書影本。
中    華    民    國    97    年    2     月    15    日
                              書記官 鎖瑞嶺
附註：
民事訴訟法第466條之1（第1項、第2項）：
對於第二審判決上訴，上訴人應委任律師為訴訟代理人。但上訴
人或其他法定代理人具有律師資格者，不在此限。
上訴人之配偶、三親等內之血親、二親等內之姻親，或上訴人為
法人、中央或地方機關時，其所屬專任人員具有律師資格並經法
院認為適當者，亦得為第三審訴訟代理人。


司法院資訊處製作；財團法人民間司法改革基金會備份。
